行　政　法　院　判　決　　　　　　　　　　　　　八十七年度判字第一五七一號
　　原　　　告　甲○○
　　被　　　告　經濟部中央標準局
右當事人間因發明專利申請事件，原告不服行政院中華民國八十七年三月三日台八十
七訴字第○九○五八號再訴願決定，提起行政訴訟，本院判決如左︰
　　主  文
原告之訴駁回。
　　事  實
緣原告於民國八十三年八月三日以其「多功能複合動力系統」主要由內燃引擎之迴轉
輸出軸經傳動齒輪、皮帶或鏈條等構成特定之傳動裝置，耦合連結於電機組、引擎及
輸出軸之間；藉特定安排之單向離合器、離心式離合器及對電機組迴轉方向作操控而
獲得動力等情，向被告申請發明專利。案經編為第00000000號審查，不予專
利。原告修正申請專利範圍，申經再審查結果，仍不予專利，發給八十六年二月二十
四日台專（柒）○五○四八字第一○六八四二號專利再審查審定書。原告不服，乃
循序提起行政訴訟，茲摘兩造訴辯意旨於次：
原告起訴意旨略謂︰一、按專利法第十九條規定：「稱發明者，謂利用自然法則之技
術思想之高度創作。」惟就發明之形式加以區分，則可歸納為「物」及「方法」兩種
發明，根據專利審查之向來見解，均指該「物之發明」構成須有一定的空間組態，惟
「方法之發明」則無一定空間組態，至於發明之技術運用，乃應專指針對特定物品於
產業上之製造技術係出於首先創作，其依據貴院七十三年判字第一二五三號闡釋，所
謂技術手段之全新，亦即是指該項手段從未用以解決該項問題，且係出於獨創構思及
重要進步而言（又參照七十四年判字第一二○三號甚明）；故上稱專利法條就「高度
創作」之解釋，自不得僅以一廂主觀認定，仍應該物之發明構成是否出於製造技術
之首先創作，及該手段是否曾經用以解決該項問題或確否為獨創構思並獲重大進步，
始謂允洽。二、查，本發明所為之「多功能複合動力系統」設計，其主要係提供用以
驅動交通工具，如車輛、船舶、飛行器或其他機械結構（或其他工業或產業設備）之
迴轉驅動用途，乃由內燃引擎之迴轉輸出軸經傳動齒輪、皮帶或鏈條等構成特定之傳
動裝置耦合連結於電機組、引擎及輸出軸之間，電機組為一具有隨負荷愈小轉速愈高
電機特性之串激或助複激輔助電機或可作電流值操控（令恆流操控）之交流或直流有
刷或無刷機以產生隨負荷操控加值扭力之功能，經傳動輪系與引擎輸出軸耦合，其特
徵在於與引擎輸出軸間所具有之特定傳動裝置為一種依電機組驅動方向而呈兩種不同
系統運作，即同輸出軸間之傳動耦合為藉著特定安排之單向離合器及離心式離合器以
及對電機組迴轉方向作操控而獲得(1)電機組啟動引擎(2)電機組在引擎運轉中作為發電
機(3)電機組在引擎運轉中與引擎同時驅動負載(4)電機組驅動負載(5)負載靜止中以引擎
驅動電機作發電機運轉以對電瓶充電或對其他負載供電；以上即本案所稱多功能複合
動力系統之主要運轉標的。故不難得知，本案之構成原理確與習用技術仍有相當差異
性，原處分等以為此項手段係熟習技藝者可輕易達成且技術層次不具高度性，自屬相
當偏差之說，顯非公平適論。三、本發明所指「多功能複合動力系統」設計，其主功
能標的為正轉驅動負載反轉啟動引擎以節省引擎啟動馬達，而副功能則為其他之運轉
功能；惟被告自始皆無於本案上述特定優點，再者，不論本案原提圖式七、八與引
證案技術是否相同，其針對確證為符合新穎要件之其它請求項等，自仍難以圖式一至
六主要技術內容僅在於機構合成方式之推演不同而一概遽論不符發明專利要件，其對
於本案僅以外觀與引證案較相近，即指各實施例之不同僅在於機構合成方式之推演云
云甚是速斷，確無使人折服之理。其實，引證案所揭創作，其與本案之技術內容誠非
相同，因本案於圖七、八實施例所採用之電機B101為其磁場或轉子之一為靜止不動而
另一為迴轉運轉；然引證案之特徵則在於迴轉電機之磁場及轉子皆為可作迴轉運動之
雙動型電機，故兩者並非同一至明。除此，本案係由迴轉電機之轉軸與引擎輸出軸共
軸同步運轉而藉串激馬達或其他類似串激電動機具有速度對扭力特性為隨扭力減少而
轉速提昇趨向運轉特性之隨載助動功能輸出，即引擎輸出軸頭與電機轉軸隨時呈同轉
速之同步關係，但對負載之驅動扭力為兩者扭力相加之助動特性；而引證案引擎轉軸
與雙動型電機迴轉體之一耦合，雙動電機輸出驅動負載之轉速為引擎轉速與雙動電機
轉速之和或差而扭力不變。再者，本案並藉電機正反轉及單向離合器及離心離合器之
佈設而產生附表功能，惟亦未見引證質疑，是即，本案圖一－六實施例容非出於引證
技術，其逕指圖式一至六等技術內容僅在於機構合成方式之推演確有未洽。四、詳言
之，本案為利用電動機正反轉結合設置於各動力元件間單向軸承構成特定互動關係之
一創新實務手段及具有特定原則性之方法，其特定原則性為取代原同步功率式所構成
之另加外力操控離合器，而具有結構簡單、成本低之進步性，無論廣泛性或以引擎與
電力馬達之複合動力範疇，申請人遍查資料皆無先前技藝揭示，而實務手段皆以前述
特定原則為基礎以落實實用性，關於如圖一實施例所舉之SWC102中所加裝一離合器可
產生三個離合器可產生三個離合器之８種（二的三次方）傳動模式〞為無特定功能目
的及無揭示所匹配動力元件，因此屬性難定性，而申請案對所匹配動力元件之特定功
能以及結合後之系統功能皆有明確界定，其構思層次位階堪屬上乘，功能確切實用且
無先前技藝揭示，自仍應符合發明專利要件。五、據上所論，固不難可知引證案係為
正反轉驅動負載及正轉啟動引擎，惟本案則是由呈封閉之運動系統中藉馬達反轉改變
其功能不需設置昂貴之電磁離合器，故兩案差異仍大，從而，本發明方法之構成實係
出於首創無訛，於整體原理之應用亦仍屬全新，特別是該項手段確實從未被用以解決
該特定物品之所遇問題，自難否認本發明非係獨創構思及具有獲重大進步性；由於本
案所使用之手段確實不曾未用以解決該一問題，乃此物品發明顯屬方法技術之首先創
作無訛，故其是否合於「高度創作」要件，自仍應該物之發明構成是否曾經用以解
決該項問題或確否為獨創構思並獲重大進步為斷。本發明所為設計，其所採方式、原
理確仍有別於習用且更具新穎之進步效益，而引證案所示既非與本案訴求相同，故無
足憑斷本案是否符合發明要件，為此請判決原處分及原決定均撤銷等語。
被告答辯意旨略謂︰一、起訴理由書指稱(一)本案圖七、八實施例所採用之電機B101為
其磁場或轉子之一為靜止不動而另一為迴轉運轉；然引證案（第0000000號）
之特徵在於迴轉電機之磁場及轉子皆為可作迴轉運動之雙動型電機，兩者並非同一。
(二)本案係由迴轉電機之轉軸與引擎輸出軸共軸同步運轉而藉串激馬達或其他類似串激
電動機具有速度對阻力特性為隨扭力減少而轉速提昇趨向運轉特性之隨載助動功能輸
出，即引擎輸出軸頭與電機轉軸隨時呈同轉速之同步關係，但對負載之驅動扭力為兩
者扭力相加之助動特性，而引證案引擎轉軸與雙動型電機迴轉體之一耦合，而雙動電
機輸出驅動負載之轉速為引擎轉速與雙動電機轉速之和或差而扭力不變。(三)本案並藉
電機正反轉及單向離合器及離心離合器之佈設而產生附表功能，即如本案一－六圖實
施例非出於引證案，而逕指圖式一至六等技術內容僅在於機構合成方式之推演。二、
(一)本案引證案為引擎經耦合器結合電磁耦合變速裝置並經傳動齒輪及電磁制動裝置以
輸出動力、結合電瓶組作為另一動力源，並以控制裝置控制以產生起動、發電、制動
、單一動力源驅動及複合動力源驅動。然查本案之電機組於申請專利範圍內所述涵蓋
之電機組範圍相當廣，已將引證案之電機組包含在內，因為電機組可以做成許多組合
，難謂符合本案的電機組就不能製作成磁場及轉子皆能迴轉運動，起訴理由應不足採
信。(二)本案之電機組具多重組合而涵括引證案之結構，且引證案「電磁耦合變速驅動
裝置之可迴轉驅動磁場為以．．．耦合器直接耦合於內燃引擎迴轉輸出軸作同軸迴轉
動能傳輸．．．其進一步特徵為其一側可設置軸承及承載此項結構之固定機械結構者
。」之結構組合只要其轉子或定子沒有將功傳遞到引擎輸出軸以外的負載上，則其由
另一動力源電池所供應之電能量再轉化為機械能量，必然全部施於輸出軸上及克服必
要之摩擦力，其轉速與扭力的關係可借磁場強度控制耦合轉矩之大小，未必要保持如
起訴理由所述扭力不變之關係。(三)起訴理由稱本案藉電機正、反轉及單向離合器及離
心離合器之佈設而產生如本案說明書附表之功能等，但事實上引證案之耦合器機構可
係任何軸對軸之連結裝置，如引證案之複式驅動系統「可作引擎啟動再生發電制動，
或藉電磁耦合變速驅動裝置作正向反向驅動、或與內燃引擎同升驅動，或引擎定速運
轉，而藉電磁耦合驅動變速裝置發電耦合與驅動功能並用，或使電磁耦合驅動裝置處
於耦合狀態而由油門操作引擎作變速輸出者」，對習知此項技術者而言，引證案所謂
耦合器可以作許多變化以使其複式驅動系統產生更多功能，難謂將此耦合器縮小範圍
成單向離合器及離心離合器之結合即謂為技術思想之高度創作。三、引證案之電磁耦
合變速裝置實為電機組的一種，而離合器為耦合器的一種。本案之第八圖以離心式離
合器及單向傳動結構連結引擎與電機組，對熟習此項技術人士而言，均可輕易以電磁
離合器或液壓耦合器與單向棘輪等耦合裝置代替，又引證案之控制裝置包括操作單元
，控制單元及驅動介面單元等，與本案之中央控制器、驅動控制裝置及人工操作介面
亦為相同之技術結構，該引證案之實施例與本案之圖八之組合結構實質相同。再者起
訴理由指摘本案圖一－六實施例未見原處分具體引證一節；係因本案第七、八圖之外
觀上與引證案較相近易於比對，實則第一－六圖其主要技術內容應與第七、八圖相同
，各實施例之不同僅在機構合成之方式推演而已，難謂符合發明專利之要件。綜上所
述，被告所為不應予專利之審定並無違法，本案原告之訴為無理由，請駁回原告之訴
等語。
    理  由
按稱發明者，謂利用自然法則之技術思想之高度創作，為專利法第十九條所規定。又
同法第二十條第二項復規定，發明係運用申請前既有之技術或知識，而為熟習該項技
術者所能輕易完成時，雖無同條第一項所列情事，仍不得申請取得發明專利。本件原
告於八十三年八月三日以其「多功能複合動力系統」向被告申請發明專利，被告以本
案多功能複合動力系統，與申准在先之第0000000號「具差動耦合複式驅動系
統之車輛及其複電壓直流電源供給電路裝置」新型專利案（以下稱引證案）之差別僅
在於電機組與輸出軸之傳動耦合機構，本案為離合器，引證案以傳輸齒輪等方式，只
為等效元件之變換實施。所稱本案類似串激馬達之特定助動功能及可正、反轉之電機
組較具進步性云云，以此種因元件之不同而產生不同之功效，難謂具進步性；二者以
傳動耦合機構連結於引擎及發電機間以達成各項功能之技術係屬相同，本案圖式七、
八與引證案在技術上係屬相同，其他實施例僅為熟習該項技術者所易於推演變化，乃
不予專利，揆諸首揭規定，洵無不合。原告訴稱：本案圖式七、八所採用之電機為磁
場或轉子之一為靜止不動而另一為迴轉運轉，引證案之迴轉電機之磁場及轉子皆為可
迴轉運動之雙動型電機；本案引擎輸出軸與電機轉軸隨時呈同轉速之同步關係，對負
載之驅動扭力為兩者扭力相加之助動特性，引證案引擎轉軸與雙動型電機迴轉體之一
耦合，雙動電機輸出驅動負載之轉速為引擎轉速與雙動電機轉速之和或差，扭力不變
；本案藉電機正反轉及單向離合器、離心離合器之佈設所產生之功能暨圖式一至六實
施例，未見於先前技藝且由呈封閉之運動系統中，藉馬達反轉改變其功能，不需設置
昂貴之電磁離合器，本發明方法實係出於首創等語。惟查本件之引證案為引擎經耦合
器結合電磁耦合變速裝置並經傳動齒輪及電磁制動裝置以輸出動力，並結合電瓶組做
為另一動力源，以控制裝置控制產生起動、發電、制動、單一動力源驅動及複合動力
源驅動。引證案之實施例與本案之圖式八組合結構實質相同，蓋電磁耦合變速裝置為
電機組之一種，而離合器為耦合器之一種，本案圖式八以離心式離合器及單向傳動結
構連結引擎電機組，熟習此項技術人士均可輕易以電磁離合器或液壓耦合器與單向棘
輪等耦合裝置代替之。引證案之控制裝置包括操作單元、控制單元及驅動介面單元，
與本案之中央控制器、驅動控制裝置及人工操作介面亦為相同之技術結構，原處分所
認尚無不合。又本案申請專利範圍以電機組為一具有隨負荷愈小轉速愈高電機特性之
串激或助複激輔助電機或可作電流值操控之交流或直流有刷或無刷機以產生隨負荷操
控加值扭力之功能，此種述所涵蓋之電機組範圍已將引證案之電機組包含在內，因
為電機組可做許多組合，難謂符合本案之電機組不能製成磁場及轉子皆能迴轉運動。
引證案「電磁耦合變速驅動裝置之可迴轉驅動磁場為以．．．，耦合器直接耦合於內
燃引擎迴轉輸出軸作同軸迴轉動能傳輸，．．．，其進一步特徵為其一側可設置軸承
及承載此項結構之固定機械結構者。」其機構組合只要轉子或定子沒有將功傳遞到引
擎輸出軸以外之負載上，則由另一動力源電池組所供應之電能量再轉化為機械能量，
必然全部施於輸出軸及克服必要之摩擦力，轉速與扭力之關係可借磁場強度控制耦合
轉矩之大小，未必要保持扭力不變之關係。引證案之耦合器機構可係任何軸對軸之連
結裝置，如引證案之複式驅動系統可作引擎啟動再生發電制動，或藉電磁耦合驅動變
速裝置作正反向驅動，或與內燃引擎同升驅動，或引擎定速運轉，藉電磁耦合驅動變
速裝置發電耦合與驅動功能並用，或使電磁耦合驅動裝置處於耦合狀態，由油門操作
引擎作變速輸出者。引證案所謂耦合器可以做許多變化使複式驅動系統產生更多功能
，例如以電控離合器做耦合，即能達成滑行制動及電動前進、後退等功能，對習知此
項技術者而言，難謂將此耦合器縮小範圍成單向離合器或離心離合器之結合即為技術
思想之高度創作。本案圖式七、八與引證案技術相同，係因圖式七、八之外觀與引證
案較相近，易於比對，雖圖式一至六主要技術內容與圖式七、八相同，惟此與本案不
符發明專利要件之事實不生影響等情，業經訴願機關經濟部函請工業技術研究院機械
工業研究所審查，有八十六年七月七日（八六）工研機審字第○六四七號函附審查意
見書在卷可稽，經核其審查意見公正客觀，尚堪採憑，原告主張各節顯係一己主觀之
見，自非可採。從而，原處分再審查結果，不予專利，核無違誤。一再訴願決定遞予
維持，俱屬妥適。原告起訴論旨，為無理由，應予駁回。
據上論結，本件原告之訴為無理由，爰依行政訴訟法第二十六條後段，判決如主文。
中    華    民    國     八十七      年      八      月       六        日
                    行 政 法 院 第 四 庭
                                審 判 長 評  事      吳      仁
                                         評  事      高  啟  燦
                                         評  事      劉  鑫  楨
                                         評  事      吳  錦  龍
                                         評  事      林  家  惠
右  正  本  證  明  與  原  本  無  異
                                         法院書記官  張  惠  美
中    華    民    國     八十七      年      八      月       六        日
